臺灣桃園地方法院民事裁定　　　 110年度消債職聲免字第66號
聲　請　人
即　債務人　温孜智　
代　理　人　胡宗典律師（法扶律師）
上列聲請人因消費者債務清理事件聲請清算，經本院裁定終止清
算程序確定後聲請免責，本院裁定如下：
    主  文
債務人温孜智應予免責。
    理  由
一、按法院為終止或終結清算程序之裁定確定後，除別有規定外
    ，應以裁定免除債務人之債務，消費者債務清理條例（下稱
    消債條例）第132 條定有明文。次按法院裁定開始清算程序
    後，債務人有薪資、執行業務所得或其他固定收入，扣除自
    己及依法應受其扶養者所必要生活費用之數額後仍有餘額，
    而普通債權人之分配總額低於債務人聲請清算前2 年間，可
    處分所得扣除自己及依法應受其扶養者所必要生活費用之數
    額者，法院應為不免責之裁定。但債務人證明經普通債權人
    全體同意者，不在此限。又按債務人有下列各款情形之一者
    ，法院應為不免責之裁定。但債務人證明經普通債權人全體
    同意者，不在此限：㈠於7 年內曾依破產法或本條例規定受
    免責。㈡故意隱匿、毀損應屬清算財團之財產，或為其他不
    利於債權人之處分，致債權人受有損害。㈢捏造債務或承認
    不真實之債務。㈣聲請清算前2 年內，因消費奢侈商品或服
    務、賭博或其他投機行為，所負債務之總額逾聲請清算時無
    擔保及無優先權債務之半數，而生開始清算之原因。㈤於清
    算聲請前1 年內，已有清算之原因，而隱瞞其事實，使他人
    與之為交易致生損害。㈥明知已有清算原因之事實，非基於
    本人之義務，而以特別利於債權人中之1 人或數人為目的，
    提供擔保或消滅債務。㈦隱匿、毀棄、偽造或變造帳簿或其
    他會計文件之全部或一部，致其財產之狀況不真確。㈧故意
    於財產及收入狀況說明書為不實之記載，或有其他故意違反
    本條例所定義務之行為，致債權人受有損害，或重大延滯程
    序，消債條例第133 條、第134 條亦定有明文。
二、本件聲請人因欠金融機構債務，於民國108 年9 月24日向本
    院聲請前置調解，因調解不成立聲請進行債務清理之清算程
    序，經本院以108 年度消債清字第110 號裁定自108 年12月
    31日下午5 時開始清算程序，並移由本院司法事務官以108
    年度司執消債清字第76號案件進行清算程序。經查，聲請人
    雖陳稱名下財產有國泰人壽、中國人壽、保誠人壽及中華郵
    政之保單（見司執消債清卷第39頁），然經本院函詢上開保
    險公司後，僅國泰人壽保單解約後尚有價值，中國人壽2 份
    保單均無解約金，中華郵政保單因契約之終止其解約金係由
    生存保險金受益人領取，而聲請人非受益人故無解約金得領
    取，自無處分實益，保誠人壽則函覆查無現存有效保險契約
    資料，此有中華郵政股份有限公司、保誠人壽保險股份有限
    公司、中國人壽保險股份有限公司、國泰人壽保險股份有限
    公司函在卷可稽（見司執消債清卷第96至97頁、第99至102
    頁、第155 頁），故由本院通知逕就國泰人壽保單為解約，
    支轉新臺幣（下同）45萬8,534 元到院，分配予全體債權人
    完畢，遂依消債條例第127 條第1 、2 項於110 年3 月17日
    以108 年度司執消債清字第76號民事裁定終止清算程序確定
    在案等情，業經本院調取上開卷宗核閱無訛，依首揭消費者
    債務清理條例規定，法院應審酌債務人是否有消費者債務清
    理條例第133 條、第134 條所定應為不免責裁定之情形。
三、經查：
  ㈠債務人是否有消債條例第133 條所定應為不免責之事由乙節
    ，本院認定如下：
  1.本院108 年度消債清字第110 號裁定聲請人於108 年12月31
    日下午5 時開始清算程序，已如前述。聲請人陳稱現於饅頭
    店工作，每月薪資約1 萬7,000 元，另自108 年8 月起開始
    領取國民年金等語，業提出收入證明切結書、中華郵政存摺
    影本、108 及109 年度綜合所得稅各類所得資料清單以佐（
    見司執消債清卷第40頁，消債職聲免卷第25至33頁），而聲
    請人108 及109 年度無薪資財稅所得，且本院依職權調取勞
    保局電子閘門，聲請人自95年6 月14日於俊蓮企業有限公司
    退保後即無最新投保資料（見本院個資卷），本院尚無證據
    足認聲請人隱藏其他薪資收入，故薪資收入以1 萬7,000 元
    列計，應屬合理。另聲請人108 至110 年度國民年金核定金
    額分別為4,902 元、5,046 元、5,046 元，加計三節禮金經
    計算每月平均約625 元（三節禮金每次發放金額均為2,500
    元，合計每年領取禮金7,500 元，平均每月約625 元），此
    有中華郵政存簿在卷可稽（見消債職聲免卷第25至29頁），
    故聲請人開始清算後每月收入應為2 萬2,671 元（計算式：
    1 萬7,000 元＋5,046 元＋625 元＝2 萬2,671 元）。扣除
    清算裁定認定聲請人每月必要支出1 萬2,654 元（包含水電
    及天然氣費1,050 元、管理費2,640 元、電信費500 元、伙
    食費6,000 元、生活雜支費1,500 元、交通費600 元、房屋
    稅364 元，見消債清卷第6 至7 頁）後，尚有餘額1 萬17元
    （計算式：2 萬2,671 元－1 萬2,654 元＝1 萬17元）。
  2.再查，聲請人陳稱聲請清算前2 年間（即106 年9 月24日至
    108 年9 月23日）即於饅頭店工作，每月薪資1 萬7,000 元
    ，業提出上開期間收入證明切結書以佐（見消債職聲免卷第
    23頁），且查聲請人106 至108 年綜合所得稅各類所得資料
    清單所得均為0 （見消債調卷第75至76頁，消債職聲免卷第
    31頁），可認聲請人於上開期間未有隱藏其餘薪資收入。另
    聲請人分別於108 年8 月30日、同年9 月5 日領取7 月國民
    年金4,902 元及秋節代金2,500 元，此有聲請人中華郵政存
    摺影本可參（見消債職聲免卷第25頁），是聲請清算前2 年
    可處分所得為41萬5,402 元（計算式：1 萬7,000 元×24＋
    4,902 元＋2,500 元＝41萬5,402 元）。而聲請清算前2 年
    之支出依前開清算裁定所審認之1 萬2,654 元為標準（見消
    債清卷第6 至7 頁），計算之聲請人聲請清算前2 年之必要
    生活費用應為30萬3,696 元（計算式：1 萬2,654 元×24＝
    30萬3,696 元），是以聲請人聲請清算前2 年間，可處分所
    得扣除自己及依法應受其扶養者所必要生活費用之數額為11
    萬1,706 元（計算式：41萬5,402 元－30萬3,696 元＝11萬
    1,706 元），低於本件債權人受償金額45萬8,534 元，核與
    消債條例第133 條要件不符，自不得依該規定為不免責之裁
    定。
  ㈡就債務人是否有消債條例第134 條各款所規定應為不免責之
    事由乙節，債權人意見及本院認定如下：
    兆豐國際商業銀行股份有限公司略以：債務人名下有多筆保
    單，年繳保費甚高，與其收入顯不對稱，且債務人將要保人
    變更為子女後，是否仍由債務人繳納保費，請鈞院依職權查
    明聲請人有無隱藏實際所得及財產之事實等云云（見司執消
    債清卷第198 頁）。然聲請人開始清算後及聲請清算前2 年
    所得期間各項收入均已如前述，而名下財產除國泰人壽、中
    國人壽、保誠人壽及中華郵政之保單外，別無其他財產，此
    亦有資產表、全國財產稅總歸戶財產查詢清單在卷可稽（見
    司執消債清卷第39頁、第49頁），堪認聲請人收入及財產均
    已於清算程序中如實提列，未有符合消債條例第134 條第2
    、8 款「故意隱匿、毀損應屬清算財團之財產，或為其他不
    利於債權人之處分」、「故意於財產及收入狀況說明書為不
    實之記載」等不免責事由，至債權人主張依聲請人收入應無
    法支應保費或恐有替子女支付保單之虞等節，僅屬臆測之詞
    ，自非可採。其餘債權人則均僅泛言不同意聲請人免責，並
    未提出具體指謫。按消債條例關於清算程序係以免責主義為
    原則，不免責為例外，債權人泛言請法院調查，卻未指出調
    查之結果與消債條例134 條各款事由有何關連，或提出相當
    事證證明，而本院依職權遍查現有事證，亦未見聲請人有何
    消債條例第134 條所列各款不免責事由之具體情事，自難認
    債務人該當消債條例第134 條各款所定不免責之事由。
四、綜上所述，本件債務人既無消債條例第133 條及第134 條應
    不免責事由存在，揆諸前開規定及立法目的，自應為債務人
    免責之裁定，爰裁定如主文。
中    華    民    國   110    年    10    月    21    日
                  民事第一庭    法  官  許自瑋
正本係照原本作成。
如不服本裁定應於送達後10日內向本院提出抗告狀，並應繳納抗
告費新台幣1,000元。
中    華    民    國   110    年    10    月    21    日
                                書記官  吳光彧